Inventaris van het archief van J.A. Crajenschot [levensjaren 1746-1835], 1795-1826
Nationaal Archief, Den Haag
Collectie 353 J.A. Crajenschot
Crajenschot
1795-1826
C24595
0.10 meter; 29 inventarisnummers.
Normale geschreven en gedrukte teksten.
Nationaal Archief, Den Haag
J.A. Crajenschot (1746-1835)
J.A. Crajenschot was vanaf 1773 boekverkoper en uitgever te Amsterdam; daarnaast vervulde hij diverse functies bij de Vrijmetselaars. Het archief bevat stukken en aantekeningen over algemene en kerkelijke politiek (bevordering van de katholieken) gedurende de Franse tijd (1795-1813) en over de Vrijmetselarij, speciaal hun financiële positie.
Archiefvorming
Geschiedenis van de archiefvormer
Levensloop
Jacobus Adrianus Crajenschot werd op 11 december 1746 gedoopt als zoon van de katholieke Amsterdamse boekhandelaar Theodorus Crajenschot en Cunera van Zee.
Biografische gegevens zijn ontleend aan een dissertatie van mevrouw L.P. Leuven, De Boekhandel te Amsterdam door katholieken gedreven tijdens de Republiek, Amsterdam 1951, pag. 71-72 en aan mondelinge mededelingen van drs Th. Clemens, wetenschappelijk medewerker aan de vakgroep geschiedenis van de Economische Hogeschool in Tilburg.
Na in Ravesteyn een opleiding te hebben gevolgd aan de Latijnse school van de Jezuieten zette hij het beroep van zijn vader voort. In 1773 verd hij als boekverkoper ingeschreven in het Amsterdamse poortersregister en in het gilde der boekverkopers opgenomen.
Crajenschot sloot zich aan bij de Verlichting. Vanaf 1778 tot zijn dood was hij lid van de vrijmetselaarsloge "la Bien Aimée", en daarmee een van de weinige katholieken die openlijk voor de vrijmetselarij uitkwam. Hij was tevens fel patriot: in de jaren 1781-1784 drukte hij het tijdschrift Le politique Hollandais en gaf hij tal van pamfletten en brochures uit. In 1787 moest hij tijdelijk uitwijken voor de Pruissische repressie en zijn boekhandel aan zijn vrouw, Geertruyda Thamby, overlaten. Weldra keerde hij echter terug om zich te wijden aan de uitgave van een tijdschrift "Kerkelijke bibliotheek", dat het eerste katholieke tijdschrift in Nederland was. Met Gogel en Van Irhoven van Dam sloot hij zich in het eind van 1794 aan bij een revolutionair comité van van zes ter voorbereiding van de Bataafse omwenteling.
Na de revolutie van 1795 bleef Crajenschot ambteloos. Als uitgever gaf hij blijk van zijn trouw aan de patriotse beginselen door de uitgave van tijdschriften als "Le spectateur républicain" (1795) en "De democraten" (1796-1798).
Toen hij onder het bewind van koning Lodewijk Napoleon zijn radicale beginselen prijsgaf en opnieuw zijn diensten aanbood (vergeefs echter), deed hij dit met het oogmerk om door zijn invloed de belangen van de katholieken te behartigen.
Van 1803 tot 1816 zat hij als grootthesaurier in het hoofdbestuur van de oppergraden van de vrijmetselarij.
Stellig heeft hij in dit lichaam gekweekte relaties zijn invloed uitgeoefend op de kerkelijke politiek van koning Lodewijk Napoleon. In 1816 trok hij zich als grootthesaurier terug, waarbij hij vermoedelijk een kastekort achterliet.
Crajenschot zette zijn boekhandel voort, vermoedelijk tot kort voor zijn overlijden op 5 februari 1835.
Geschiedenis van het archiefbeheer
Het hier beschreven bestand maakt deel uit van de documentatieverzameling van het archief van het bisdom Haarlem.
De verwerving van het archief
De rechtstitel is (nog) onbekend
Inhoud en structuur van het archief
2.21
Ordening van het archief
Oorspronkelijk was het archief geborgen in twee portefeuilles, getiteld "J.A. Crajenschot" en "Vrijmetselarij".
Archief van het bisdom Haarlem, dossier 122.2/06 - Profane stukken, afkomstig van J.A. Crajenschot: dossier 3/02 - Verenigingen: vrijmetselarij.
De eerste portefeuille bevat politieke aantekeningen, vermoedelijk minuten van rapporten aan regeringsinstellingen. Enkele in afschrift aangetroffen stukken werden door onderzoekers in gewijzigde vorm aangetroffen in het archief van het kabinet van koning Lodewijk Napoleon in de Archives Nationales de France: het zijn memoranda, die vermoedelijk door bemiddelaars op hun eigen naam zijn opgesteld. Gedacht wordt aan de politie-informant Gateau
Een nota "personnel", waarvan de minuut berust in inventarisnummer 4, wordt geciteerd door H.T. Colenbrander in "Gedenkstukken der Algemeene Geschiedenis van Nederland", 1806-1810, deel I (Den Haag 1910), pag. 336-387, zonder bronvermelding. Fragmenten van diezelfde nota komen echter voor in A. Dubosq, Louis Bonaparte en Hollande, 1806-1810, Paris 1911, waar zij toegeschreven worden aan Gateau.
of de secretaris van Hortense de Beauharnais, Van Bree, met wie Crajenschot via de vrijmetselarij relaties had.
In de tweede portefeuille bevonden zich stukken van Crajenschot tussen documenten van verschillende vrijmetselaarsorganisaties. Laatstgenoemde stukken, daterend uit het eind van de 19e eeuw, zijn buiten deze inventaris gehouden.
Aanwijzingen voor de gebruiker
Openbaarheidsbeperkingen
Volledig openbaar.
Materiële beperkingen
Aanvraaginstructie
Openbare archiefstukken kunnen online worden aangevraagd en gereserveerd. U kunt dit ook via de terminals in de studiezaal van het Nationaal Archief doen. Om te kunnen reserveren dient u de volgende stappen te volgen:
U maakt een profiel aan op www.gahetna.nl, en logt vervolgens in
Via de archiefinventaris (alleen de beschrijvingen met rode nummers) selecteert u het gewenste archiefstuk door op de knop 'Reserveren' te klikken
In het volgende scherm geeft u aan op welke dag u het archiefstuk wilt inzien
Indien u zich bevindt in de studiezaal en een tafelnummer heeft ontvangen kunt u dit nummer vermelden. Als u geen tafelnummer heeft kunt u tafelnummer 777 laten staan
Vervolgens bevestigt u uw reservering door deze te versturen.
Verwant materiaal
Beschikbaarheid van kopieën
Beschrijving van de series en archiefbestanddelen
- Stukken betreffende adviezen over algemene en kerkelijke politiek, 1
  - "Antidote au Congrès de Radstadt", aantekeningen, houdende vermoedelijk een uittreksel van een in Londen uitgegeven brochure naar aanleiding van de aansluiting van het Rijnland bij Frankrijk., 1798; 1; 6 omslag
  - Afschriften van brieven aan P.E. de la Court, lid van het deparlementaal bestuur van Bataafs Brabant over de te voeren politiek ten aanzien van de katholieken aldaar, 22 augustus 1806; aan Kerboux in Den Haag, houdende commentaar over de mogelijkheden van Den Haag als residentie voor het koninkrijk Holland, over de door koning Lodewijk Napoleon te voeren politiek en over zijn persoonlijke omstandigheden, 1806,1808; aan Kerkhoff ter begeleiding van een portret, z.j. 1806-1808; 2; 1 omslag
  - Stukken betreffende door Crajenschot te verstrekken adviezen aan koning Lodewijk Napoleon., 1806-1808; 3-4
    - Afschrift van een brief aan n.n. over de beste grondslagen voor het koninkrijk en over de godsdienstige groeperingen in het koninkrijk Holland. Z.j. (ca. 1807), 3; 1 omslag
      Het origineel is een bandje.
    - Staten, houdende karakteristieken van verschillende vooraanstaande personen, ingedeeld naar hun politieke gezindheid ten tijde van de Bataafse Revolutie. Z.j. (ca. 1807), 4; 1 omslag
      Een gewijzigde tekst bevindt zich in het Kabinetsarchief van koning Lodewijk Napoleon, Archives Nationales de France, serie AF IV, carton 1831.
  - Stukken betreffende een advies inzake het algemene kerkelijke beleid., 1808; 5-7
    De stukken hebben geleid tot een opstelling van een rapport aan koning Lodewijk Napoleon, dat berust in het Kabinetsarchief van koning Lodewijk Napoleon, Archives Nationales de France, serie AF IV, cartons 1814-1815.
    - Stukken betreffende een discours tussen Crajenschot en J.H. Lexius, oud-hoogleraar aan het seminarie in Warmond en pastoor van 't Kalfje (bij Zaandam), over de door koning Lodewijk Napoleon te voeren politiek., 5; 1 omslag
    - Aantekeningen en rapporten, houdende adviezen met betrekking tot de oude bisschoppelijke clerezij en de benoeming van functionarissen in de kerkelijke hiërarchie en "refléxions sur le Cathlicisme en ce Royaume"., 6; 1 omslag
      Duplicaten zijn niet gecopieërd.
    - Afschrift van een rapport over de toepasbaarheid van het concordaat tussen het Franse Keizerrijk en de H. Stoel van 1801 op het koninkrijk Holland en de mogelijkheid tot salariëring van de Roomskatholieke geestelijkheid door het koninkrijk, met tekst van het concordaat., 7; 1 omslag
      Het origineel is een bandje; de genummerde blanco pagina's zijn niet gecopieërd.
  - Aantekeningen, houdende een uittreksel uit de rede van de Franse minister van Binnenlandse Zaken, graaf Montalivet, voor het Wetgevend Lichaam, houdende de verantwoording van zijn beleid ten aanzien van de erediensten en de politiek van Frankrijk ten aanzien van zijn bondgenootstaten., december 1809; 8; 1 stuk
  - Fragment van een concept-rapport inzake de naasting van kerken ten behoeve van de openbare katholieke erediensten in de provincie Zuid-Holland., Z.j; 9; 1 stuk
    De aantekeningen zijn gemaakt op de achterzijde van een brief van W. van Gendt aan de geestelijke n.n.
  - Aantekeningen over rechtmatigheid van de door keizer Napoleon genomen maatregelen tegen de Kerkelijke Staat., Z.j. (ca. 1811); 10; 1 stuk
  - Kladaantekeningen over de organisatie van het bestuur van de Hollandse Zending en de bevoegdheden, die de keizer hierop kan uitoefenen., Z.j. (1811); 11; 1 omslag
- Stukken betreffende de Vrijmetselarij, 2
  - Modellen van oorkonden, uit te reiken aan loges of door deze loges aangenomen broeders of gekozen grootmeesters., 1803 en Z.j; 12; 4 charters
  - Stukken betreffende het financiële beheer van Crajenschot, groot - thesauriër van het opperbestuur der Vrijmetselaren., 1804-1815; 13-15; 3 omslagen
    - Rekeningen overlegd aan het Groot Kappittel der Vrijmetselaren op pinksterbijeenkomsten. 1804-1815, 13; 1 omslag
      Duplicaten zijn niet gecopiërd.
    - Bijlagen bij de rekeningen: staten van schulden der onderscheidene loges. 1810-1813, 14; 1 omslag
    - Ingekomen facturen, met kasaantekeningen. 1811-1813, 15; 3 stukken
      Van nummer 15 zijn geen fotokopieën voor het Algemeen Rijksarchief gemaakt.
  - Staten, houdende een opgave van leden van het opperbestuur der vrijmetselaren en van de plaatselijke loges, met ingekomen opgaven van de samenstelling van enkele loges en kapittels., 1805, 1814 en z.j; 16; 1 omslag
  - Circulaire van A. van Alphen, apostolisch - vicaris van 's-Hertogenbosch, aan alle aartspriesters van Holland, houdende een waarschuwing tegen de vrijmetselarij., 20 oktober 1808; 17; 1 stuk
  - Briefwisseling van Crajenschot als thesauriër van het opperbestuur der vrijmetselaren., 1811-1816; 18; 1 omslag
  - Notulen van de bijeenkomst van het Souverain Hoofdkapittel der Hoge Graden der Vrijmetselarij in Holland en Onderhorige Landen. Gedrukt 1813., 7 juni 1813; 19; 1 stuk
  - Aantekeningen van Crajenschot, gemaakt tijdens vergaderingen van het opperbestuur de vrijmetselaren., 1813-1823; 20; 4 stukken
  - Concept van een brief aan een mede-vrijmetselaar n.n. naar aanleiding van een klacht van zijn broer B. Crajenschot, boekverkoper en uitgever over door aartspriester Cramer en nuntius Ciamberlani genomen stappen tegen de verschijning van "Mengelingen voor Rooms Catholijken"., 12 augustus 1814; 21; 2 stukken
  - Ingekomen circulaires, gedichten en lijsten van bestuursleden van de loge La Bien-Aimée in Amsterdam. Gedrukt., 1814-1826; 22; 1 omslag
    De namen van de de dichters zijn in de index verwerkt.
  - Ingekomen akten, houdende zijn delegatie namens de Loge La Bien-Aimée op de in Pinksteren 1815 te houden Grote Loge., 23; 2 stukken
  - Afschriften van brieven en circulaires aan aan de kapittels van de plaatselijke loges., 1815-1816; 24; 1 omslag
    Het origineel is een katern.
  - Ingekomen circulaires van het bestuur van het Groot Oosten der Vrijmetselaren in de Verenigde Nederlanden over de benoeming van prins Frederik van Oranje tot grootmeester., april-juni 1816; 25; 1 omslag
  - Ingekomen circulaires van de commissie, benoemd door het Hoofdkapittel in de Noordelijke Provinciën op 31 mei 1819, ter advisering omtrent het lidmaatschap van de orde, met concepten van commentaren aan het Hoofdkapittel., augustus-oktober 1819; 26; 1 omslag
  - Vragenlijst, voor te leggen aan een aspirant-broeder van de vrijmetselarij. Ingevuld., Z.j; 27; 1 stuk
    De antwoorden zijn doorgehaald en door een latere hand weer leesbaar gemaakt.
- Overige stukken, 3
  - Ingekomen brieven en facturen bij Crajenschot, redacteur van Le Spectateur Républicain., 1795; 28; 1 omslag
  - Programma van het openbaar examen van kwekelingen aan het instituut tot onderwijs van blinden in Amsterdam., 12 maart 1817; 29; 1 stuk